【裁判字號】    98,上訴,1825
【裁判日期】    981008
【裁判案由】    違反毒品危害防制條例
【裁判全文】
臺灣高等法院臺中分院刑事判決        98年度上訴字第1825號
上  訴  人
即  被  告  甲○○
                      號
選任辯護人  陳世煌律師
            黃俊昇律師
上列上訴人因違反毒品危害防制條例案件，不服臺灣彰化地方法
院98年度訴字第873號中華民國98年7月14日第一審判決（起訴案
號：臺灣彰化地方法院檢察署98年度毒偵字第443號），提起上
訴，本院判決如下：
    主  文
上訴駁回。
    事  實
一、甲○○曾因違反肅清煙毒條例及麻醉藥品管理條例案件，經
    臺灣彰化地方法院於民國（下同）84年11月14日以84年度訴
    字第1088號分別判處有期徒刑3年3月、5月，並定應執行刑
    為有期徒刑3年5月確定，嗣於86年5月24日縮短刑期假釋出
    監（第案）。然於假釋期間，復於90年間因施用毒品之違
    反毒品危害防制條例案件，經臺灣彰化地方法院於90年9月
    26日以90年度訴字第1036號分別判處有期徒刑8月、3月，並
    定應執行刑為有期徒刑10月確定（第案）。第案假釋經
    撤銷應執行殘刑有期徒刑1年11月16日並與第案接續執行
    ，於93年12月4日縮刑期滿執行完畢。又因施用毒品之違反
    毒品危害防制條例案件，經臺灣彰化地方法院於96年1月19
    日以96年度訴緝字第3號分別判處有期徒刑10月、4月，並定
    應執行刑為有期徒刑1年確定（第案），經裁定減刑為有
    期徒刑5月、2月。另因施用毒品之違反毒品危害防制條例案
    件，經臺灣臺中地方法院於96年6月16日以96年度易字第207
    9號判處有期徒刑4月確定（第案），經裁定減刑為有期徒
    刑2月，並與經減刑後之第案定應執行刑為有期徒刑8月，
    於97年1月28日執行完畢釋放。再因施用毒品之違反毒品危
    害防制條例案件，經臺灣彰化地方法院於97年2月22日以97
    年度易字第148號判處有期徒刑5月確定，於97年5月14日易
    科罰金執行完畢（第案）。其前因施用毒品案件，經臺灣
    彰化地方法院以88年度訴緝字第14號裁定送觀察、勒戒後，
    認有繼續施用毒品之傾向，復裁定令入戒治處所施以強制戒
    治1年，嗣裁定停止戒治，所餘期間付保護管束，於89年3月
    3日保護管束期滿未經撤銷強制戒治而視為執行完畢，經臺
    灣彰化地方法院於89年4月29日以88年度訴緝字第14號判決
    免刑確定。詎其於前揭強制戒治執行完畢釋放後，5年內再
    因施用毒品案件，經判處上開第案確定後，猶不知悔改，
    復於98年1月12日上午8時54分往前回溯96小時內，於不詳時
    、地，以不詳方法，施用第一級毒品海洛因1次。嗣因列管
    為毒品人口，於98年1月12日上午8時54分許，經警採集其尿
    液送驗結果，呈嗎啡陽性反應，始查悉上情。
二、案經彰化縣警察局員林分局報告臺灣彰化地方法院檢察署檢
    察官偵查起訴。
    理  由
甲、證據能力部分：
    本案下列引用之供述及非供述證據，經原審及本院依法踐行
    調查證據程序，公訴人及被告甲○○以及選任辯護人均不爭
    執各該證據之證據能力，且亦查無依法應排除其證據能力之
    情形，是後述所引用證據之證據能力皆無疑義，合先敘明。
乙、認定犯罪事實所憑之證據及理由：
一、訊據上訴人即被告甲○○（以下簡稱被告）矢口否認有何施
    用第一級毒品海洛因之犯行，並辯稱：伊因感冒，故於採尿
    前服用婆婆詹蕭秀琴於行政院衛生署彰化醫院開立之甘草止
    咳水，約服用200ml容量之1瓶剩30ml，伊疑因服用該甘草止
    咳水始造成尿液呈嗎啡陽性反應云云。經查：
（一）被告因列管為毒品人口，於98年1 月12日上午8 時54分許
      ，經警採集其尿液送請詮昕科技股份有限公司以酵素免疫
      分析法（EIA） 檢驗結果，呈鴉片海洛因代謝物陽性反應
      ，且再以氣相層析質譜儀法（GC／MS）確認檢驗結果，確
      呈嗎啡陽性反應一節，此有彰化縣警察局員林分局委託檢
      驗尿液代號與真實姓名對照證單、銓昕科技股份有限公司
      98年1 月22日濫用藥物尿液檢驗報告各1 份在卷可參（詳
      偵查卷宗第6 頁、第7 頁）。按銓昕科技股份有限公司依
      氣相層析質譜儀法檢測，所採定量偵測極限嗎啡為300ng
      ／ml，亦即檢出值若大於此便能確認尿液中確實存在此毒
      品；且氣相層析質譜儀法乃目前就藥物篩檢結果必須進一
      步確認時所最常採用之確認方法，因此在良好的操作條件
      下，以氣相層析質譜儀作藥物及其代謝物之定性及定量分
      析，幾乎不會有偽陽性反應產生，而被告之尿液經前揭機
      關以該種檢驗方法檢驗確認後，其尿液中嗎啡濃度高達12
      31ng／ml，遠大於該機關所設定之閾值300 ng／ml，足認
      其尿液中確有嗎啡陽性反應無訛。
（二）被告雖以服用證人詹蕭秀琴之甘草止咳水置辯，另證人即
      被告婆婆詹蕭秀琴於偵訊中亦證稱：伊於98年1月7日至行
      政院衛生署彰化醫院就診拿的藥是伊自己喝的，另外有拿
      給被告喝，因被告都在照顧伊，晚上被告咳嗽睡不著，被
      告去看醫生，但吃藥都沒有看好，伊想說被告一直咳大家
      都不用睡，就將伊的咳嗽藥水給被告喝等語（詳偵查卷宗
      第27頁），並提出行政院衛生署彰化醫院開立予詹蕭秀琴
      之藥袋及甘草止咳水照片為據（詳偵查卷宗第19頁、第20
      頁、第21頁），然該甘草止咳水係行政院衛生署彰化醫院
      醫生針對患者詹蕭秀琴開立處方簽拿取上開藥水服用，並
      非開立與被告，被告是否逕服用之，已非無疑。
（三）再行政院衛生署管制藥品管理局雖函覆稱：來函附之甘草
      止咳水藥品瓶身上標籤影本記載，有阿片酊（Opium Tinc
      ture），因阿片內含嗎啡及可待因成分，經查文獻Clarke
      s Analysis of Drugs and Poisons 一書第三版之記述，
      口服可待因後24小時內，約有施用劑量之86% 由尿液排出
      ，其中40% 至70% 為可待因原態或其共軛物，5%至15% 為
      嗎啡或其共軛物；口服嗎啡24小時內約有施用劑量之60%
      經由尿液排出。故服用該藥品後，有可能於尿液中檢出嗎
      啡陽性反應，惟可檢出之濃度，與施用劑量、施用頻率、
      飲用水之多寡、個人體質、代謝情況及尿液收集時間等因
      素有關，依個案而異等語；而法務部法醫研究所亦函稱：
      查來文所附詮昕科技股份有限公司之檢驗報告影本得知，
      受檢者尿液中嗎啡1231ng／ml、可待因112ng／ml，檢驗
      結果呈嗎啡陽性反應，該陽性反應可能係使用含嗎啡、可
      待因之藥物或海洛因毒品所致。經檢視來文所附藥品標籤
      甘草止咳水含鴉片酊，鴉片酊中含嗎啡及可待因成分，服
      用該藥品可導致尿液檢查呈可待因、嗎啡陽性反應，該受
      檢者之嗎啡陽性反應不排除為使用該藥品所致。惟本案非
      醫師處方給予受檢者藥品，對於尿液中鴉片類成分來源研
      判，除了依據尿液中嗎啡和可待因濃度外，最好能佐以輔
      助資料，例如海洛因毒品之查獲、受檢者身體上是否有施
      用毒品之針孔痕跡，是否伴有明顯之戒斷症狀等臨床表徵
      ，而藥品之使用則需有藥品或醫師處方證明才能客觀的綜
      合研判，因此受檢者尿液檢驗結果是否為服用該藥品所致
      ，請衡諸相關事實為之等語，分有行政院衛生署管制藥品
      管理局98年3月19日管檢字第0980002708號函及法務部法
      醫研究所98年4月15日法醫毒字第0980001704號函各1份在
      卷可稽（詳偵查卷宗第32頁、第35頁），是依上開函文所
      示，服用甘草止咳水者，其尿液雖可能呈現嗎啡陽性反應
      ，但可檢出之濃度，與施用劑量、施用頻率、飲用水之多
      寡、個人體質、代謝情況及尿液收集時間等因素有關，且
      需藥品或醫師處方證明，始能客觀綜合研判，則依前述2
      函文，尚無從遽以認定被告尿液中嗎啡濃度1231ng／ml係
      其服用甘草止咳水所致。
（四）復經原審依被告所述服用甘草止咳水之時間、劑量及被告
      尿液檢驗報告送請法務部調查局研判，經法務部調查局函
      覆稱：經檢視貴院於98年6月6日下午傳真之訊問筆錄乙份
      得知：本案受檢測人於採尿前4日均有服用來函所稱之甘
      草止咳水（Brown Mixture；B.M），每日服用5至6次，每
      次10ml以上。依據Liu等人之研究（Journal ofAnalytica
      l Toxicology, Vol.30,p225-231,2006），連續服用Brow
      n Mixture藥水後，24小時內所採尿液中均可測出嗎啡及
      可待因成分，其嗎啡與可待因比值為1.76至7. 58，而海
      洛因毒品使用者，其嗎啡與可待因比值為3.15至40.8 。
      依來函所附詮昕科技濫用藥物尿液檢驗報告結果，嗎啡濃
      度1231ng／ml、可待因濃度112ng，其嗎啡與可待因比值
      為10.99，高於B.M施用者且符合海洛因毒品使用者之比值
      ，研判不排除有施用海洛因之可能性等語，有法務部調查
      局98年6月5日調科壹字第09800317210號函在卷可按（附
      於原審卷內），準此，既被告嗎啡與可待因比值10.99，
      高於服用甘草止咳水者嗎啡與可待因最低比值1.76及最高
      比值7.58甚多，且與海洛因施用者嗎啡與可待因比值範圍
      相符，則被告顯係施用海洛因，而非服用甘草止咳水，殆
      屬無疑。
（五）又按施用毒品尿液中排出最長時限，受施用劑量、施用方
      式、個人體質及其代謝情況等因素影響，因個案而異，一
      般可檢出最長時間海洛因服用後2 至4 天一節，業據行政
      院衛生署管制藥品管理局以92年12月2 日管檢字第092000
      9990號函敘甚明，此為法院審理毒品案件所周知，是被告
      於98年1月12日上午8時54分採尿往前回溯96小時內，確有
      施用第一級毒品海洛因之事實，堪以認定。綜上，被告辯
      以服用其婆婆詹蕭秀琴之甘草止咳水而疑似造成尿液呈嗎
      啡反應云云，顯係杜撰之詞，不足採信。
二、按施用第一級毒品為犯罪行為，毒品危害防制條例第10條定
    有處罰明文。故施用第一級毒品者，依前揭規定本應科以刑
    罰，惟基於刑事政策，對合於一定條件之施用者，則依同條
    例第20條、第23條之規定，施以觀察、勒戒或強制戒治之保
    安處分。又毒品危害防制條例於92年7月9日修正公佈，自93
    年1月9日施行，其中第20條、第23條將施用毒品之刑事處遇
    程式，區分為「初犯」、「5年內再犯」及「5年後再犯」。
    依其立法理由之說明：「初犯」，經觀察、勒戒或強制戒治
    後，應為不起訴處分或不付審理之裁定；經觀察、勒戒或強
    制戒治執行完畢釋放後，「5年內再犯」者，因其再犯率甚
    高，原實施之觀察、勒戒及強制戒治既已無法收其實效，爰
    依法追訴或裁定交付審理。至觀察、勒戒或強制戒治執行完
    畢釋放後，「5年後再犯」者，前所實施之觀察、勒戒或強
    制戒治已足以遮斷其施用毒品之毒癮，為期自新及協助其斷
    除毒癮，仍適用「初犯」規定，先經觀察、勒戒或強制戒治
    之程序。從而依修正後之規定，僅限於「初犯」及「5年後
    再犯」二種情形，始應先經觀察、勒戒或強制戒治之程序。
    倘被告於5年內已再犯，經依法追訴處罰，縱其第3次（或第
    3次以上）再度施用毒品之時間，在初犯經觀察、勒戒或強
    制戒治執行完畢釋放5年以後，已不合於「5年後再犯」之規
    定，且因已於「5年內再犯」，顯見其再犯率甚高，原實施
    觀察、勒戒或強制戒治，已無法收其實效，即應依該條例第
    10條處罰（最高法院97年度第5次刑事庭會議決議參照）。
    查本件被告前因施用毒品案件，經臺灣彰化地方法院以88年
    度訴緝字第14號裁定送觀察、勒戒後，認有繼續施用毒品之
    傾向，復裁定令入戒治處所施以強制戒治1年，嗣裁定停止
    戒治，所餘期間付保護管束，於89年3月3日保護管束期滿未
    經撤銷強制戒治而視為執行完畢，經臺灣彰化地方法院於89
    年4月29日以88年度訴緝字第14號判決免刑確定。又於90年
    間因施用毒品之違反毒品危害防制條例案件，經臺灣彰化地
    方法院於90年9月26日以90年度訴字第1036號分別判處有期
    徒刑8月、3月，並定應執行刑為有期徒刑10月確定等情，此
    有臺灣高等法院被告前案紀錄表1份在卷可憑，則被告此次
    所為本案上開施用第一級毒品海洛因之犯行，雖在初犯經強
    制戒治執行完畢即89年3月3日釋放後5年以後，惟被告於初
    犯經強制戒治執行完畢釋放5年內之90年間，再犯施用毒品
    罪，經依法追訴處罰分別判處有期徒刑8月、3月，並定應執
    行刑為有期徒刑10月確定在案，則依上開最高法院刑事庭會
    議決議意旨，已不合於「5年後再犯」之規定，而係符合毒
    品危害防制條第23條第2項所定之追訴要件，是被告所為本
    件施用第一級毒品海洛因之犯行，即無「初犯」規定之適用
    ，自毋須再重新施予觀察、勒戒或強制戒制之處遇程序，而
    應直接訴追處罰。
三、再按海洛因為毒品危害防制條例第2 條第2 項第1 款所規定
    之第一級毒品，被告施用海洛因之行為，核係犯毒品危害防
    制條例第10條第1 項施用第一級毒品罪。被告為供施用而持
    有該毒品之低度行為，應為施用之高度行為所吸收，不另論
    罪。第查，被告有如犯罪事實欄第、、、、案所
    示論罪科刑情形，有臺灣高等法院被告前案紀錄表1 份在卷
    可按，被告於受有期徒刑執行完畢後5 年內又故意再犯本案
    之罪，為累犯，應依刑法第47條第1項規定，加重其刑。原
    審判決適用毒品危害防制條例第10條第1項，刑法第11條前
    段、第47條第1項之規定，並審酌被告曾因施用毒品經送觀
    察、勒戒及強制戒治，仍未知警惕，再犯本案之罪，足見其
    雖經觀察、勒戒及強制戒治治療程序，仍未徹底戒除惡習遠
    離毒害，顯未能善體國家設置觀察、勒戒及強制戒治機構，
    協助毒品施用者戒除毒害之良法美意，復曾因多次施用毒品
    經法院判刑仍不知悔改，復犯罪名相同之本罪，犯罪後猶飾
    詞狡辯，冀圖無罪脫身，除未見其有何悔意，犯後態度不佳
    外，復耗費司法資源，惟念及施用毒品本質上係戕害自身健
    康之行為，尚未嚴重破壞社會秩序或侵害他人權益，暨其犯
    罪之動機、目的、所生危害等一切情狀，量處被告有期徒刑
    一年六月，核其認事用法均無違誤，量刑亦稱妥適，應予維
    持，被告上訴否認犯行，其確有服用感冒藥，且依行政院衛
    生署管制藥品管理局98年3月19日函所示有多項因素會影響
    檢驗結果，惟查本件縱被告確有服用Brown Mixture藥水後
    ，其24小時內所採尿液中均可測出嗎啡及可待因成分，其嗎
    啡與可待因比值為1.76至7. 58，與海洛因毒品使用者，其
    嗎啡與可待因比值為3.15至40.8尚存有差距，本件被告之尿
    液經詮昕科技股份有限公司濫用藥物尿液檢驗報告結果，嗎
    啡濃度1231 ng／ml、可待因濃度112ng，其嗎啡與可待因比
    值為10.99，高於B.M施用者甚多，且符合海洛因毒品使用者
    之比值，且高於服用Brown Mixture藥水後，其24小時內所
    採尿液中可測出之最高比值7. 58，足證本件被告確有施用
    第一級毒品海洛因無誤。是被告上開上訴意旨所指各節顯均
    無理由，應予駁回。
據上論斷，應依刑事訴訟法第368條，判決如主文。
本案經檢察官乙○○到庭執行職務。
中    華    民    國    98    年    10    月    8     日
            刑事第二庭    審判長法  官  李  璋  鵬
                                法  官  廖  柏  基
                                法  官  胡  忠  文
以上正本證明與原本無異。
如不服本判決應於收受送達後10日內向本院提出上訴書狀，其未
敘述上訴之理由者，並得於提起上訴後10日內向本院補提理由書
（均須按他造當事人之人數附繕本）「切勿逕送上級法院」。
                                書記官  廖  家  莉
中    華    民    國    98    年    10    月    8     日
附錄本案論罪科刑法條全文：
毒品危害防制條例第10條第1 項
施用第一級毒品者，處 6 月以上 5 年以下有期徒刑。


司法院資訊處製作；財團法人民間司法改革基金會備份。
